【裁判字號】    89,台抗,393
【裁判日期】    890803
【裁判案由】    土地所有權登記等聲請訴訟救助
【裁判全文】
最高法院民事裁定                                八十九年度台抗字第三九三號
    抗  告  人  甲○○
右抗告人因與乙○○間請求土地所有權登記等事件聲請訴訟救助，對於中華民國八十
九年一月十七日台灣高等法院裁定（八十九年度聲字第二號），提起抗告，本院裁定
如左：
    主  文
抗告駁回。
抗告訴訟費用由抗告人負擔。
    理  由
按當事人因無資力支出訴訟費用而聲請訴訟救助者，關於請求救助之事由，應提出能
即時調查之證據，以釋明之，此觀民事訴訟法第一百零九條第二項、第二百八十四條
之規定自明。所謂「無資力」，係指窘於生活，且缺乏經濟信用者而言。另如當事人
於下級審曾經繳納裁判費，再行聲請訴訟救助，則應就其經濟狀況於訴訟進行中確有
重大變遷予以釋明，始能謂就請求救助事由已為釋明。本件抗告人以其收入甚微，無
法籌措繳納第二審訴訟費用，向原法院聲請訴訟救助，並提出台北縣中和市公所八十
五北縣中民字第一○五六五號函、台北縣中和市公所中低收入老人生活補助證明書及
游喜代、何淑潔出具之借款證明書等件為證。惟查抗告人自八十五年間起固經台北縣
中和市公所查核認定屬中低收入戶，但其既有能力繳納第一審裁判費新台幣（下同）
五十七萬八千四百三十元，自非窘於生活，且缺乏經濟信用，而為無資力之人。雖抗
告人主張伊在第一審所繳之裁判費係向友人籌借，因遭敗訴判決，信用破產，友人無
法再續予借款，又其係中低收入戶無力繳納第二審訴訟費用云云。然依抗告人所提台
北縣中和市公所八十五北縣中民字第一○五六五號函、台北縣中和市公所中低收入老
人生活補助證明書之內容觀之，僅能證明抗告人為中低收入戶，生活不甚優裕，尚不
足以釋明其經濟狀況在訴訟進行中確有重大變遷。至於游喜代出具之借款證明，僅載
明抗告人因急需繳納裁判費，而向游喜代借款三十萬元，屆期未還而已，並未說明其
無法再續予借款予抗告人，自不足以釋明抗告人無法再向游喜代借款，以繳納第二審
訴訟費用，而謂經濟狀況在訴訟進行中確有重大變遷。另何淑潔出具之借款證明，雖
有抗告人因繳納裁判費，而向其借款二十萬元，因久欠未還，不可能再貸款予抗告人
云云之記載，惟從抗告人於第一審起訴之聲明及事實之陳述以觀，抗告人主張略以：
伊與相對人協議，相對人給付伊六百六十萬元，並承諾代償伊積欠之墊付款本息一百
三十六萬一千四百五十元，由相對人併購伊所有系爭十六筆土地之應有部分四分之一
；履行協議後，嗣發現該協議係相對人乘伊急迫、輕率狀態下所為，伊給付之財產價
值與相對人給付之對價不相當，自得依法聲請撤銷，爰起訴請求撤銷該協議並於伊清
償相對人七百九十六萬一千四百五十元及其利息後，命相對人應將系爭十六筆土地所
有權持分四分之一移轉登記為抗告人所有等情，足徵抗告人於第一審起訴前，已因協
議而收受相對人給付之六百六十萬元，抗告人顯非無資力之人；況抗告人又未證明其
所受領之六百六十萬元已支用殆盡，自難謂其已毫無資力，且缺乏經濟信用，故縱伊
欠何淑潔二十萬元未還，而何淑潔不再貸款予伊，抗告人要非不得另覓他人籌措，何
淑潔所出具之借款證明仍不足以釋明其他友人無法再續予借款予伊，其經濟狀況在訴
訟進行中確有重大變遷，致無力繳納第二審訴訟費用。抗告人所提出之證件，均不足
以釋明其經濟狀況於第一審繳納裁判費後確有重大之變遷，依首揭說明，其聲請訴訟
救助即難准許。原法院裁定駁回其聲請，經核於法並無違誤。抗告論旨聲明廢棄，為
無理由。
據上論結，本件抗告為無理由。依民事訴訟法第四百九十二條第一項、第九十五條、
第七十八條，裁定如主文。
中      華      民      國    八十九    年      八      月      三      日
                              最高法院民事第五庭
                                  審判長法官  蕭  亨  國
                                        法官  許  朝  雄
                                        法官  陳  淑  敏
                                        法官  葉  勝  利
                                        法官  謝  正  勝
      右正本證明與原本無異
                                              書  記  官
中      華      民      國    八十九    年      八      月    二十三    日


司法院資訊處製作；財團法人民間司法改革基金會備份。
